【裁判字號】    94,國更,1
【裁判日期】    950705
【裁判案由】    損害賠償
【裁判全文】
臺灣彰化地方法院民事判決  94年度國更字第1號
原      告  癸○○○○○○○○.
            辛○○即全偉布莊
            丁○○
            戊○○○○○○○○.
            壬○○○○○○○○.
                        號
           乙○○○○○○○○.
上  一  人
訴訟代理人  辛○○
原      告  丙○○
            庚○○○即良記商行
            陳再生即良記商行
            己○○
上十人共同
訴訟代理人  子○○
被      告  北斗鎮公所
法定代理人  丑○○
訴訟代理人  林世祿律師
複代理人    甲○○
上列當事人間請求損害賠償事件，經台灣高等法院台中分院發回
更審，本院於民國95年6月21日言詞辯論終結，判決如下：
    主  文
原告之訴及假執行之聲請均駁回。
訴訟費用由原告負擔。
    事實及理由
一、本件原告依國家賠償法第2、3條、民法第184條第1項規定，
    提起訴訟請求被告給付賠償，本院前認原告起訴應先以書面
    向被告請求，待被告拒絕賠償，或協議不成立而起訴，應於
    起訴時提出拒絕賠償或協議不成立之證明書，然原告未踐行
    書面請求及起訴前協議之程序，逕向本院起訴請求賠償，其
    法定程式要件顯未具備，故以94年國字第3號裁定駁回原告
    之訴；惟原告提起抗告，經台灣高等法院台中分院以原告與
    被告定有租約，屬於私法關係，得依民法第184條第1項規定
    請求，而裁定發回本院，合先敘明。
二、原告起訴主張：渠等與被告訂有契約，承租北斗鎮公有零售
    市場（下稱系爭市場）之店面，然該市場於民國92年3月20
    日夜晚10時30分，因被告管理疏失導致電線走火失火，全部
    市場燒燬，原告於店面內屯積貨物及其他財產一同遭燒燬而
    受有損失，被告迄僅發給受災戶慰問金每戶新台幣（下同）
    10000元，彰化縣政府另有慰問金每戶20000元，被告對原告
    之損失則置之不理，被告雖曾於火災數日後派員走訪各受災
    戶了解財物損失，各受災戶亦已呈報在案，並曾向北斗鎮調
    解委員會申請協商賠償，但均無結果，被告因此次火災領有
    保險金，卻未對原告作何補償。爰依民法第184條第1項規定
    ，請求被告賠償癸○○○○○○○○500000元，賠償辛○○
    即全偉布莊800000元，賠償丁○○、戊○○○○○○○○合
    計0000000元，賠償壬○○○○○○○○700000元，賠償乙○○○○○○○○、丙○○合計600000元，賠償庚○○○即
    良記商行、陳再生600000元，賠償己○○800000元，及均自
    94年3月10日起至清償日止，按年息百分之5計算之利息，並
    願供擔保聲請宣告假執行等語。
三、被告抗辯以：系爭市場火災之原因，經鑑定尚未能確定為公
    有電線起火，且市場內攤販私接電線，超用電器用品，亦非
    被告所能注意，且被告均有按期維修作有紀錄，已盡管理、
    注意之義務；況該市場內攤販三十幾戶，出入人員複雜，甚
    且無法分辨攤販或其雇用之人員、私自借電之人員，實難防
    患，尤其私接電線均會掩飾，亦無法由外觀看出，系爭市場
    管理人員寅○○所涉失火罪嫌，刑事判決亦判決其無罪，是
    被告並無須對原告負損害賠償責任；再者，原告提出證明其
    受有損失之單據中許多品名為重複報列，應不可能重複屯積
    相同物品，復無缺乏相關簽收資料、發票及支付款項證明，
    是原告均無法證明其受有如聲明所述之損失等語。並聲明：
    原告之訴均駁回，如受不利益之判決，願供擔保請准免為假
    執行。
四、原告主張系爭市場於92年3月20日夜晚10時30分，因電線走
    火失火燒燬之事實，為被告所不否認；惟被告抗辯如上。是
    本件之爭點即在於：被告是否已對系爭市場盡管理之義務？
    是否應對此次失火負管理疏失之責？若被確有管理疏失之責
    ，則原告之損失認定如何？等節。
五、按民法第184條第1項前項規定，侵權行為以故意或過失不法
    侵害他人之權利為成立要件，故主張對造應負侵權行為責任
    者，應就對造之有故意或過失負舉證責任，最高法院著有58
    年台上字第1421號判例可資參照；是原告依民法侵權行為法
    則請求被告負賠償責任，自應由原告對被告有故意、過失一
    節負舉證之責。
六、原告主張被告管理疏失，導致系爭市場電線走火而失火，已
    為被告所否認。經查，因台灣彰化地方法院檢察署檢察官認
    市場管理人員寅○○疏失未注意定期進行老舊電線之維修檢
    視，致生本件火災，涉犯失火罪而將寅○○提起公訴（92年
    度偵字第7842號）；該刑案偵查、審理時，經送彰化縣消防
    局鑑定火災發生之原因；依該局鑑定，雖認因電線短路導致
    過熱而引燃天花板所致本件火災等語（見偵查卷第64頁），
    惟本院刑事庭向彰化縣消防局函詢電線短路發生之原因，除
    電線老化一項外，「絕緣破損」（即電線外層之絕緣被覆破
    損）是否亦會造成電線短路？依該局於93年4月9日之函覆（
    府消調字第０九三０００五六四號）以: 「絕緣破損」亦是
    引致電線短路的原因之一；顯見本件火災雖係因電線短路所
    致，但造成電線短路之原因除係因電源線老化外，亦不能排
    除絕緣破損所導致（例如人為或機械的摩擦、高溫日曬雨淋
    致被覆老化或是遭老鼠咬囓等）；鑑定證人陳梅賜復於刑事
    庭審理時到庭接受詰問，其再次明白證述：「本件火災雖係
    因電線短路而起，但為何會引發電線短路，則無法排除人為
    或動物因素所造成。」等語；又被認定為可能引起電線短路
    之電源線已因火災而燒燬，且事後該段可疑之電源線復未扣
    案現已滅失，而鑑定證人陳梅賜當時到現場勘查火場時，亦
    未詳細追查該段可疑之電線究係從何處電源連接而來，又是
    接到何處，此亦經鑑定證人陳梅賜於本院刑事庭審理中證述
    明確；尚無從確認該段電源線短路之真正原因，更無法確定
    該段可能造成電線短路而引起本件火災之電源線是否確係公
    有市場之公有電線線路，或是攤商個人所私接之電線，復無
    法排除電線遭老鼠咬囓短路致引起火災，既無從認定寅○○
    管理系爭市場有疏失，是本院刑事庭以93年度易字第255號
    判決寅○○無罪，經檢察官上訴台灣高等法院台中分院，該
    院亦認寅○○無疏失，而以93年度上易字891號判決上訴駁
    回確定，此均經本調閱全卷查核無訛，並有前揭刑事判決在
    卷可參。
七、依前開鑑定結果，系爭市場發生火災原因雖係電線短路走火
    所致，惟電線短路之原因多端，尚不能排除電線遭老鼠咬囓
    短路之原因；復觀系爭市場面積廣達5298平方公尺、為80年
    以上之老舊市場，亦為前揭刑事判決所認定，其內因攤販眾
    多遍布公、私電線，又市場環境本易滋生老鼠，可以想見；
    況原告向被告所租攤位店面，每月租金僅數百元不等，有被
    告提出之系爭市場攤舖位租賃契約書影本在卷可憑，亦為原
    告所不爭執，則以此租金謂被告有擔保電線絕不遭老鼠咬囓
    短路之防範責任，實嫌過苛，應無法認定電線遭老鼠咬囓為
    被告之疏失。從而，原告主張系爭市場失火，係被告管理疏
    失所致，已屬不能證明；此外原告復不能舉出其他證明方法
    以實其說，本院尚難認被告管理系爭市場確有疏失。至被告
    同為本件火災之受害人，其前有投保火災保險，係以被告自
    己名義、繳交保費，以保障其自有財產，此據被告提出之新
    光產物保險商業火災保險單影本附卷可稽，原告欲享有火災
    保險，原應自行酌情投保，難因被告受有保險賠償，即認被
    告應對其賠償，併予敘明。
八、綜上，原告主張被告應賠償癸○○○○○○○○500000元，
    賠償辛○○即全偉布莊800000元，賠償丁○○、戊○○○○○○○○合計0000000元，賠償壬○○○○○○○○700000
    元，賠償乙○○○○○○○○、丙○○合計600000元，賠償
    庚○○○即良記商行、陳再生600000元，賠償己○○800000
    元，及均自94年3月10日起至清償日止，按年息百分之5計算
    之利息，為無理由，應予駁回。
九、原告之訴既經駁回，其假執行之聲請，即失所附麗，應併予
    駁回；又本件事證已臻明確，兩造其餘攻擊、防禦方法及舉
    證，經本院審酌後，均核與判決結果不生影響，爰不一一論
    列，併此敘明。
十、訴訟費用負擔之依據，民事訴訟法第78條、第85條第1項。
中    華    民    國    95    年    7    月    5    日
                           民事第一庭
                             法  官  吳俊螢
以上正本係照原本作成。
如對判決上訴，應於判決送達後20日內向本院提出上訴狀。
中    華    民    國    95    年    7     月    5    日
                                書記官  林文斌


司法院資訊處製作；財團法人民間司法改革基金會備份。
